ACORDAO-COMPLETO-2412710

ACÓRDÃO 7339/2020 ATA 23/2020 - SEGUNDA CÂMARA

VISTOS, relatados e discutidos estes autos da Tomada de Contas Especial instaurada pelo Fundo Nacional de Saúde em desfavor da empresa Fernanda de Pádua Santos 04446647695 - MEI e da Sra. Fernanda de Pádua Santos, em razão da aplicação irregular de recursos do Sistema Único de Saúde - SUS no âmbito do Programa Farmácia Popular do Brasil (Aqui Tem Farmácia Popular) , no período de janeiro de 2012 a maio de 2015.    
ACORDAM os Ministros do Tribunal de Contas da União, reunidos em Sessão da 2ª Câmara, ante as razões expostas pelo Relator, em: 
9.1. excluir da presente relação processual a empresa individual Fernanda de Pádua Santos 04446647695; 
9.2. nos termos dos arts. 1º, inciso I, 16, inciso III, alíneas b e c, e 19, caput, da Lei 8.443/1992, julgar irregulares as contas da Sra. Fernanda de Pádua Santos e do Sr. Rodrigo Bandeira Neto, condenando-os, na forma a seguir especificada, ao pagamento das quantias abaixo discriminadas, com a fixação do prazo de 15 (quinze) dias, a contar das notificações, para comprovarem, perante o Tribunal (artigo 214, inciso III, alínea a, do Regimento Interno/TCU) , o recolhimento da dívida ao Fundo Nacional de Saúde, atualizada monetariamente e acrescida dos juros de mora, calculados a partir das datas indicadas até a do efetivo recolhimento, nos termos da legislação em vigor:  
9.2.1. Sra. Fernanda de Pádua Santos, em solidariedade com o Sr. Rodrigo Bandeira Neto:
	DATA
	VALOR (R$) 

	14/03/2012
	4.635,77

	14/03/2012
	12,42

	14/03/2012
	4,32

	27/03/2012
	7.297,07

	27/03/2012
	15,00

9.2.2. Sra. Fernanda de Pádua Santos:
	DATA
	VALOR (R$) 

	08/02/2012
	23,40

	27/04/2012
	5.855,66

	12/06/2012
	11.552,10

	12/06/2012
	8,40

	12/06/2012
	23,40

	14/06/2012
	144,42

	27/07/2012
	9.050,40

	27/07/2012
	673,96

	27/07/2012
	13,46

	23/08/2012
	794,31

	23/08/2012
	8.675,20

	10/09/2012
	9.596,10

	10/09/2012
	601,75

	10/09/2012
	2,40

	10/09/2012
	14,04

	08/10/2012
	1.107,22

	08/10/2012
	11.919,45

	08/10/2012
	13,46

	08/11/2012
	13.800,75

	08/11/2012
	794,31

	08/11/2012
	13,46

	18/12/2012
	12.640,75

	18/12/2012
	1.323,85

	30/12/2012
	1.492,34

	30/12/2012
	13.549,15

	19/02/2013
	1.155,36

	07/03/2013
	12.298,30

	14/03/2013
	12.283,70

	14/03/2013
	1.492,34

	14/03/2013
	4,80

	08/04/2013
	9.720,35

	16/04/2013
	1.444,20

	31/05/2013
	12.892,00

	31/05/2013
	1.925,60

	31/05/2013
	45,30

	04/06/2013
	13.189,45

	04/06/2013
	2.960,61

	1º/07/2013
	1.853,39

	1º/07/2013
	10,22

	02/07/2013
	13.773,95

	29/07/2013
	2.094,09

	29/07/2013
	12.659,15

	29/07/2013
	19,60

	30/08/2013
	11.237,05

	30/08/2013
	2.190,37

	1º/10/2013
	15.125,95

	02/10/2013
	1.733,04

	12/11/2013
	1.853,39

	12/11/2013
	14.651,55

	12/11/2013
	12,39

	06/12/2013
	13.103,95

	06/12/2013
	2.118,16

	06/12/2013
	4,80

	30/12/2013
	14.078,05

	30/12/2013
	2.094,09

	30/12/2013
	20,48

	07/02/2014
	15.222,10

	28/02/2014
	1.588,62

	28/02/2014
	9.859,05

	28/02/2014
	3.369,80

	16/04/2014
	1.829,32

	16/04/2014
	12.238,45

	12/05/2014
	14.158,00

	12/05/2014
	1.227,57

	12/05/2014
	17,20

	12/05/2014
	11,70

	30/05/2014
	3.273,52

	30/05/2014
	16.074,80

	30/05/2014
	19,41

	07/07/2014
	51,60

	07/07/2014
	14.394,85

	08/07/2014
	3.032,82

	31/07/2014
	16.864,55

	31/07/2014
	46,80

	1º/08/2014
	7,02

	1º/08/2014
	2.671,77

	1º/08/2014
	11,50

	1º/09/2014
	20.557,55

	09/09/2014
	3.273,52

	09/09/2014
	12,39

	1º/10/2014
	16.171,45

	1º/10/2014
	4,80

	02/10/2014
	2.238,51

	02/10/2014
	12,39

	03/11/2014
	19.332,75

	03/11/2014
	25,56

	03/11/2014
	27,00

	03/11/2014
	12,39

	03/11/2014
	2.455,14

	28/11/2014
	9.242,88

	28/11/2014
	13,46

	28/11/2014
	7,02

	1º/12/2014
	29.189,55

	1º/12/2014
	6,30

	14/01/2015
	23.830,00

	14/01/2015
	7.774,61

	14/01/2015
	7,80

	14/01/2015
	12,39

	14/01/2015
	9,60

	09/02/2015
	21.055,25

	09/02/2015
	54,60

	10/02/2015
	11.497,25

	03/03/2015
	16.592,20

	03/03/2015
	12,39

	03/03/2015
	10.228,24

	02/04/2015
	11.679,18

	02/04/2015
	20.443,40

	02/04/2015
	3,90

	05/05/2015
	14.792,68

	05/05/2015
	14.606,80

	05/05/2015
	12,39

	05/05/2015
	15,60

	12/06/2015
	15.410,95

	15/06/2015
	13.577,41

	03/07/2015
	3.053,85

	06/07/2015
	2.418,24

	06/07/2015
	12,39

 9.3. aplicar aos responsáveis, de forma individual, a multa prevista nos arts. 19, caput, e 57 da Lei 8.443/1992, nos valores adiante discriminados, fixando-lhes o prazo de 15 (quinze) dias, a contar das notificações, para que comprovem, perante este Tribunal (art. 214, inciso III, alínea a, do Regimento Interno/TCU) , o recolhimento da referida importância aos cofres do Tesouro Nacional, atualizada monetariamente desde a data do presente Acórdão até a do efetivo recolhimento, se for paga após o vencimento, na forma da legislação em vigor:
	Responsável 
	              Valor (R$) 

	Fernanda de Pádua Santos
	100.000,00

	Rodrigo Bandeira Neto 
	5.000,00

9.4. autorizar, caso requerido, nos termos do art. 26 da Lei 8.443/1992, c/c o art. 217 do Regimento Interno/TCU, o parcelamento das dívidas em até 36 (trinta e seis) parcelas mensais e sucessivas, sobre as quais incidirão os correspondentes acréscimos legais (débito: atualização monetária e juros de mora, multa: atualização monetária) , esclarecendo aos responsáveis que a falta de pagamento de qualquer parcela importará no vencimento antecipado do saldo devedor, sem prejuízo das demais medidas legais;
9.5. autorizar, desde logo,  com base no art. 28, inciso II, da Lei 8.443/1992, a cobrança judicial das dívidas, caso não atendidas as notificações;
9.6. encaminhar cópia deste Acórdão à Procuradoria da República no Estado de Minas Gerais, com fulcro no § 7° do art. 209 do Regimento Interno/TCU, para a adoção das medidas que entender cabíveis, bem como ao Fundo Nacional de Saúde, para ciência.

Tomada de Contas Especial instaurada pelo Fundo Nacional de Saúde em razão da aplicação irregular de recursos do Sistema Único de Saúde  SUS no âmbito do Programa Farmácia Popular do Brasil (Aqui Tem Farmácia Popular), no período de janeiro de 2012 a maio de 2015.

Segunda Câmara

Fundo Nacional de Saúde - FNS.

3. Responsáveis: Fernanda de Pádua Santos 04446647695 - MEI (06.173.216/0001-35), Fernanda de Pádua Santos (XXX.466.476-XX) e Rodrigo Bandeira Neto (XXX.270.146-XX).

13.1. Ministros presentes: Ana Arraes (Presidente), Aroldo Cedraz e Raimundo Carreiro.
13.2. Ministro-Substituto convocado: Marcos Bemquerer Costa (Relator).
13.3. Ministro-Substituto presente: André Luís de Carvalho.

MARCOS BEMQUERER

Trata-se da Tomada de Contas Especial instaurada pelo Fundo Nacional de Saúde - FNS, em desfavor da empresa Fernanda de Pádua Santos 04446647695 - MEI e da Sra. Fernanda de Pádua Santos, em razão da aplicação irregular de recursos do Sistema Único de Saúde - SUS no âmbito do Programa Farmácia Popular do Brasil (Aqui Tem Farmácia Popular) - PFPB, no período de janeiro de 2012 a maio de 2015, ocasionando prejuízo de R$ 699.558,29 àquela entidade. 
2.	Transcrevo, a seguir, com os devidos ajustes de forma, a instrução da Secretaria de Controle Externo de Tomada de Contas Especial - Secex/TCE, por meio da qual o presente feito é analisado (peça 55) :
"HISTÓRICO
Programa Farmácia Popular
O Programa Farmácia Popular do Brasil - PFPB foi criado pela Lei 10.858, de 13/4/2004, e regulamentado pelo Decreto 5.090, de 20/5/2004, com o objetivo de oferecer à população o acesso a medicamentos considerados essenciais, cumprindo, dessa forma, uma das principais diretrizes da Política Nacional de Assistência Farmacêutica.
O PFPB inicialmente funcionava por meio de parceria com governos estaduais, prefeituras e instituições públicas, para o atendimento de projetos de implantação e de manutenção de unidades próprias, sob responsabilidade da Fundação Oswaldo Cruz (FIOCRUZ) . 
Em 2006, por meio da Portaria n° 491, o Ministério da Saúde - MS expandiu o Programa para utilizar a rede já instalada do comércio varejista de produtos farmacêuticos, o qual recebeu o nome de 'Aqui Tem Farmácia Popular'.  
As farmácias e drogarias privadas que aderem ao programa fornecem aos cidadãos, de forma gratuita, medicamentos para o tratamento de hipertensão, diabetes e asma. Além destes, são disponibilizados, com até 90% de desconto, medicamentos para rinite, dislipidemia, doença de Parkinson, osteoporose, glaucoma, anticoncepcionais e fraldas geriátricas. Para cada venda realizada, o MS reembolsa o comerciante de acordo com tabela de referência de preços de medicamentos elaborada e disponibilizada no seu sítio eletrônico: http://portalms.saude.gov.br/acoes-e-programas/farmacia-popular/legislacao.
Em 2017, a Comissão Intergestores Tripartite (CIT) decidiu extinguir a rede própria do programa, passando o 'Aqui Tem Farmácia Popular' a ser o único meio de se obter medicamentos no âmbito do PFPB. 
A adesão ao programa pelos estabelecimentos da rede privada de comércio farmacêutico faz-se pela entrega de determinados documentos ao Ministério da Saúde, que, após verificar a sua regularidade, autoriza a dispensação de medicamentos subsidiados pelo Programa, fornecendo um login e uma senha de acesso ao sistema eletrônico de autorizações.
O cidadão que deseja adquirir medicamentos subsidiados pela União deve dirigir-se a uma farmácia ou drogaria credenciada, portando documento de identificação que contenha o CPF e receita médica. 
Com a apresentação dos referidos documentos, o comerciante credenciado deve, no momento da transação, acessar o sistema eletrônico de autorização do Ministério da Saúde e inserir, dentre outros dados, o nome do paciente, o seu número de CPF, o nome do medicamento prescrito, a quantidade prescrita, o CRM do médico e a data de expedição da receita e o código de barras (EAN) do medicamento que será dispensado.
Após a inserção dos referidos dados no sistema informatizado, este calcula automaticamente o valor que será pago pelo Fundo Nacional da Saúde e o valor remanescente, que, se existir, deverá ser pago pelo cliente, no momento da compra. O registro das informações acima indicadas no sistema eletrônico e a geração da Autorização para Dispensação do Medicamento - ADM bastam para que, no mês seguinte, os valores das vendas de medicamentos subsidiados pela União sejam depositados na conta da empresa conveniada.
A participação no Programa Farmácia Popular do Brasil - PFPB se dá por meio de adesão, de forma que as farmácias e drogarias que pretendem participar devem atender aos critérios previstos nas Portarias que o regulamentam. A participação não constitui uma obrigatoriedade aos estabelecimentos farmacêuticos, mas sim uma manifestação de vontade, com celebração de contrato entre o estabelecimento e o Ministério da Saúde. As normas instituidoras do PFPB são de consulta pública e devem ser cumpridas pelos estabelecimentos que desejem dele participar, devendo, inclusive, atestarem estar cientes de todo o conteúdo e exigências previstas, mediante apresentação de requerimento e assinatura de termo de adesão. 
Para atestar a veracidade e legalidade das dispensações realizadas, é necessário armazenar e manter, por um prazo de 5 (cinco anos) , as notas fiscais de aquisição dos medicamentos e/ou correlatos do Programa junto aos fornecedores, os cupons fiscais de venda, os cupons vinculados assinados pelos clientes e as respectivas receitas médicas.  
Sem que sejam apresentadas as notas fiscais que comprovem a aquisição dos medicamentos que foram registrados no sistema como tendo sido dispensados não é possível atestar sua existência e que ele tenha sido de fato entregue ao beneficiário do Programa, o que possibilita a ocorrência da fraude denominada 'venda fantasma', simulação de venda que visa gerar o pagamento indevido do subsídio pelo Ministério da Saúde. Dessa forma, para comprovar que a venda efetivamente ocorreu, deve-se haver prova da existência prévia, em estoque, dos medicamentos vendidos, não podendo, inclusive, apresentar nota fiscal de aquisição de medicamentos com código de barras (EAN) diferente do informado no momento da venda.
Auditoria do Denasus e Instauração da TCE
A presente TCE originou-se de constatações do Departamento Nacional de Auditoria do SUS (Denasus) em auditoria realizada em dezembro de 2016 com a finalidade de avaliar a execução do Programa Farmácia Popular do Brasil junto à empresa Fernanda de Pádua Santos 04446647695 - MEI, abrangendo o período de janeiro de 2012 a maio de 2015, com foco no cumprimento das normas estabelecidas pela Portaria GM/MS nº 184/2011 e Portaria GM/MS nº 971/2012, que dispõem sobre o Programa Farmácia Popular do Brasil.
De acordo com o Relatório de Auditoria nº 17079 do Denasus e seus anexos (peça 2) , foram constatadas irregularidades que representavam [débito de] R$ 699.558,29, em valores históricos. 
Foram constatadas, no referido Relatório, as seguintes irregularidades:
2.1. Falta e/ou falha na documentação comprobatória de dispensações de medicamentos do Programa Farmácia Popular do Brasil, caracterizada por:
a) registro de dispensação de medicamentos e/ou correlatos sem notas fiscais que comprovem a aquisição, contrariando o disposto nos arts. 27, 43 e 44 da Portaria GM/MS nº 184/2011, vigente até meados de maio de 2012, e arts. 23, 39 e 40 da Portaria GM/MS nº 271/2012, vigente a partir de 15/5/2012. Evidência: constatações 463933, 463934, 463935, 463939 (peça 2, p. 6-17) ;
b) registro de dispensação de medicamentos e/ou correlatos em nome de pessoas falecidas, contrariando o disposto nos arts. 21 e 23 da Portaria GM/MS nº 971/2012, vigente a partir de 15/5/2012. Evidência: constatação 463931 (peça 2, p. 17-18) ; e
c) não apresentação de cupons vinculados e receitas médicas solicitados, contrariando o disposto no art. 43 da Portaria GM/MS nº 184/2011 e art. 39 da Portaria GM/MS nº 971/2012, vigente a partir de 15/5/2012. Evidência: constatações 464079 e 464080 (peça 2, p. 19-21) .
O detalhamento do débito apurado pelo Denasus consta da peça 2, p. 23-60. 
Diante das constatações, o Denasus deu oportunidade de defesa aos responsáveis, em obediência aos princípios constitucionais que asseguram o direito ao contraditório e à ampla defesa, como demonstram as notificações expedidas em 20/12/2016 e 12/1/2017 (peça 9) . Conforme cita o Relatório de Auditoria nº 17079, os responsáveis apresentaram justificativa (peça 13) , as quais afastaram parcialmente a irregularidade das constatações 464079 e 464080.
Superada a fase de defesa administrativa, foram emitidas notificações de cobrança pela Secretaria Executiva do FNS aos responsáveis, em ofícios emitidos em 14/12/2017 (peça 10) . Constam dos autos os avisos que comprovam o recebimento das comunicações (peça 11-12) .
Assim, o motivo que levou à instauração da presente Tomada de Contas Especial está materializado pelo prejuízo causado pela empresa Fernanda de Pádua Santos 04446647695 - MEI ao Programa Farmácia Popular do Brasil, no valor histórico de R$ 699.558,29, no período de julho de 2010 a julho de 2015, tendo em vista as irregularidades que contrariaram as normas vigentes à época, especialmente a Portaria GM/MS nº 184/2011 e a Portaria GM/MS nº 971/2012, frente às constatações apontadas no Relatório de Auditoria nº 17079 do Denasus (peça 2) e consolidadas na Matriz de Responsabilização acostada pelo órgão instaurador (peça 22) .
Com base no Relatório de Auditoria do Denasus e com fundamento na IN/TCU 71/2012, alterada pela IN/TCU 76/2016 e DN/TCU 155/2016, o Fundo Nacional de Saúde autorizou a instauração de Tomada de Contas Especial (peça 1) .
O Relatório Completo do Tomador de Contas Especial nº 180/2019 (peça 23) registra a apuração de fatos, a quantificação do dano, bem como a identificação dos responsáveis, nos termos do art. 2º da IN TCU 71/2012.
Registra, ainda, que foi dada oportunidade de defesa aos responsáveis, conforme as notificações relacionadas no item  'V' do relatório do tomador, expedidas visando a regularização das contas e o ressarcimento do dano (peça 23, p. 8) . Conforme item 'VI' do mesmo relatório, os responsáveis não apresentaram justificativas após a emissão do Relatório de Auditoria (peça 23, p. 8-9) . 
O Tomador de Contas Especial, em seu Relatório nº 180/2019 (peça 23) , chegou às mesmas conclusões quanto às irregularidades apuradas pelo Denasus no Relatório de Auditoria nº 17079 (peça 2) e registrou o indeferimento da Ação Judicial impetrada contra o FNS/SE/MS, para que este se abstivesse de dar prosseguimento à cobrança administrativa e à inscrição no CADIN dos responsáveis (Processo 1000208-40.2017.4.01.3804) da Vara Cível e Criminal da SSJ de Passos-MG.
Por fim, o tomador de contas concluiu pela responsabilização da empresa Fernanda de Pádua Santos 04446647695 - MEI, solidariamente com a Sra. Fernanda de Pádua Santos, quantificando-se o débito no valor de R$ 1.068.280,31, atualizado em 9/7/2019 (peça 23, p. 1) . A inscrição em conta de responsabilidade, no SIAFI, foi efetuada mediante a Nota de Lançamento de Sistema nº 2019NS051001, de 9/7/2019 (peça 21, p. 3-4) .
Uma vez concluída a TCE no âmbito do Fundo Nacional de Saúde, esta foi remetida ao Ministério da Transparência e Controladoria-Geral da União, o qual emitiu o Relatório de Auditoria nº 1027/2019 (peça 24) , que anui com as conclusões do Relatório de Auditoria nº 17079 do Denasus (peça 2) e Relatório de Tomada de Contas Especial nº 180/2019 (peça 23) .
Diante disso, a Secretaria de Controle Interno certificou a irregularidade das contas (peça 25) , acompanhado do parecer do dirigente do órgão de controle interno (peça 26) , tendo o Ministro de Estado da Saúde, Sr. Luiz Henrique Mandetta, registrado o conhecimento das conclusões daquele órgão de controle interno (peça 27) . 
Autuada no TCU em 21/9/2019, foi realizada instrução preliminar com proposta de citação (peça 29) do Sr. Rodrigo Bandeira Neto (CPF XXX.270.146-XX) e da Sra. Fernanda de Pádua Santos (CPF XXX.466.476-XX) , proposta essa que obteve parecer favorável da Subunidade (peça 30) e da Unidade (peça 31) . 
Os responsáveis foram citados por meio dos ofícios:
Sr. Rodrigo Bandeira Neto: 13808/2019-TCU/Seproc (peça 34) e 13810/2019-TCU/Seproc (peça 36) , tendo tomado ciência no dia 16/12/2019, conforme atesta o AR constante da peça 60;
Sra. Fernanda de Pádua Santos: 13811/2019 (peça 35) , tendo tomado ciência no dia 20/12/2019, conforme atesta o AR constante da peça 61.
No dia 20/12/2019, foi juntada procuração outorgando à Sra. Cristiane Ferreira da Silva, OAB/MG 94.793 (peça 37) , poderes para representar o Sr. Rodrigo Bandeira Neto (peça 37) e a Sra. Fernanda de Pádua Santos (peça 43) . 
No dia 20/12/2019, o Sr. Rodrigo Bandeira Neto e a Sra. Fernanda de Pádua Santos apresentaram suas alegações de defesa (peça 42 e 44, respectivamente) .
ANÁLISE DOS PRESSUPOSTOS DE PROCEDIBILIDADE DA IN/TCU 71/2012
Prejuízo ao Contraditório e Ampla Defesa
Verifica-se que não há prejuízo ao contraditório e à ampla defesa, uma vez que não houve o transcurso de mais de dez anos desde o fato gerador sem que tenha havido a notificação dos responsáveis pela autoridade administrativa federal competente (art. 6º, inciso II, c/c art. 19 da IN/TCU 71/2012, modificada pela IN/TCU 76/2016) , pois os recursos transferidos e as despesas impugnadas referem-se aos exercícios de 2010 a 2015, e os responsáveis foram notificados sobre as irregularidades pela autoridade administrativa competente em 20/12/2016 e 12/1/2017.
Valor de Constituição da TCE
Verifica-se, também, que o valor atualizado do débito apurado (sem juros) em 1º/1/2017 é de R$ 864.085,32, portanto superior ao limite mínimo de R$ 100.000,00, na forma estabelecida conforme os arts. 6º, inciso I, e 19 da IN/TCU 71/2012, modificada pela IN/TCU 76/2016.
VERIFICAÇÃO DA EXISTÊNCIA DE OUTROS DÉBITOS
Em atenção ao comando contido no item 9.4 do Acórdão 1772/2017-TCU-Plenário, de relatoria do Exmo. Ministro-Substituto Augusto Sherman Cavalcanti, e em atendimento ao disposto no art. 6º, § 1º, da Instrução Normativa TCU 71/2012, informa-se que não foram constatadas a existência de outros débitos imputáveis aos responsáveis arrolados nestes autos em demais processos em tramitação no Tribunal. 
EXAME TÉCNICO
Esgotamento da via administrativa do Ministério da Saúde para ressarcimento do dano
Preliminarmente, oportuno consignar que, nos termos do art. 23, § 1º, do Decreto 7.827/2012, que regulamenta a Lei Complementar 141/2012, e item 9.3.5.2 do Acórdão 1072/2017-TCU-Plenário (Relator Min. Bruno Dantas) , foram esgotadas, na via administrativa de controle interno do Ministério da Saúde, as medidas para ressarcimento do dano, conforme notificações aos responsáveis em 14/12/2017 (peça 10) .
Caracterização das irregularidades geradoras do dano ao erário
Extrai-se da situação sintetizada na seção 'histórico' desta instrução que o tomador de contas identificou como ilícito gerador do dano as seguintes irregularidades, o que teria ocasionado um prejuízo de R$ 699.558,29:
2.2. Falta e/ou falha na documentação comprobatória de dispensações de medicamentos do Programa Farmácia Popular do Brasil, caracterizada por:
Ocorrência 1: registro de dispensação de medicamentos e/ou correlatos sem notas fiscais que comprovem a aquisição;
Dispositivos violados: arts. 27, 43 e 44 da Portaria GM/MS nº 184/2011, vigente até meados de maio de 2012, e arts. 23, 39 e 40 da Portaria GM/MS nº 971/2012, vigente a partir de 15/5/2012;
Responsáveis: Fernanda de Pádua Santos 04446647695 - MEI e Sra. Fernanda de Pádua Santos, empresária individual;
Condutas: registrar a dispensação de medicamentos e/ou correlatos sem notas fiscais que comprovem a aquisição;
Evidência:  Constatação 463933, 463934, 463935 e 463939 do Relatório de Auditoria nº 17079 do Denasus (peça 2, p. 6-17) ;
Ocorrência 2: registro de dispensação de medicamentos e/ou correlatos em nome de pessoas falecidas;
Dispositivos violados: art. 21 e 23 da Portaria GM/MS nº 971/2012, vigente a partir de 15/5/2012;
Responsáveis: Fernanda de Pádua Santos 04446647695 - MEI e Sra. Fernanda de Pádua Santos, empresária individual;  
Condutas: registrar a dispensação de medicamentos e/ou correlatos em nome de pessoas falecidas;
Evidência: Constatação 463931 do Relatório de Auditoria nº 17079 do Denasus (peça 2, p. 17-18) ;
Ocorrência 3: não apresentação de cupons vinculados e receitas médicas solicitados;
Dispositivos violados: art. 43 da Portaria GM/MS nº 184/2011 e Portaria GM/MS nº 971/2012, vigente a partir de 15/5/2012;
Responsáveis: Fernanda de Pádua Santos 04446647695 - MEI e Sra. Fernanda de Pádua Santos, empresária individual;
Condutas: não apresentar cupons vinculados e receitas médicas solicitados;
Evidência: Constatação 464079 e 464080 do Relatório de Auditoria nº 17079 do Denasus (peça 2, p. 19-21) .
Conforme discorrido a seguir no tópico desta peça instrutória intitulado 'Responsabilização da Pessoa Física dos Empresários Individuais, Sócios e Dirigentes dos Estabelecimentos Comerciais e Individualização das Condutas', está devidamente caracterizada a responsabilidade de cada pessoa, física e jurídica, incluída na relação de responsáveis desta tomada de contas especial, tendo em vista a natureza jurídica da farmácia ou drogaria, bem como o papel que as pessoas físicas exerciam  à frente do negócio.
Responsabilização da Pessoa Física dos Empresários Individuais, Sócios e Dirigentes dos Estabelecimentos Comerciais e Individualização das Condutas
Em pesquisa à base de dados de Acórdãos do TCU, localizam-se três processos julgados referentes ao Programa Farmácia Popular do Brasil que já tiveram acórdãos publicados, os TCs Processo 002.874/2014-8, Processo 003.274/2013-6 e Processo 030.027/2017-9. Em todos esses processos foi considerada a responsabilização solidária do representante legal e da empresa, não se vislumbrando motivo para entendimento diverso.
Em raciocínio convergente, embora não se veja de pronto no arcabouço jurídico estabelecido para o Programa Farmácia Popular do Brasil condições inequívocas para o enquadramento in totum [do Enunciado 286 da] Súmula de jurisprudência do TCU, quando a pessoa jurídica de direito privado responde solidariamente com seus administradores pelos danos causados ao erário na aplicação desses recursos, entende-se cabível invocar aquele entendimento considerando uma situação fática e continuada, amparada em seguidas portarias e concertações com as farmácias participantes, caracterizando uma ação pública, com recursos públicos a elas transferidos.
Em julgado mais recente (Acórdão 5259/2018-TCU-1ª Câmara, relator Ministro Vital do Rêgo, proferido no TC Processo 030.027/2017-9) , os posicionamentos da unidade técnica, do Ministério Público Junto ao TCU e do Relator foram uníssonos por considerar o caráter convenial conferido às avenças firmadas com farmácias e drogarias privadas pelo Programa Farmácia Popular do Brasil, o que corrobora a citação da pessoa jurídica em solidariedade com a pessoa física dos seus administradores. Cita-se trecho do Voto condutor do referido Acórdão:
'Com relação à matéria de fato, como bem ressaltou o MPTCU, a norma que instituiu o PFPB (art. 2º, inciso II, da Portaria 184/2011, sucedido pelo art. 2º, inciso II, Portaria 111/2016) atribuiu ao programa, expressamente, a natureza de convênio, por meio do qual é outorgado ao particular (farmácia ou drogaria integrante da rede privada) a gestão de recursos públicos. Assim, ao assumir voluntariamente o múnus público de gestão de recursos do PFPB, o particular se submete à obrigação de prestar contas, conforme disposto no artigo 70, parágrafo único, da Constituição, e, eventual responsabilização em caso mau uso dos recursos geridos, consoante dispõe o artigo 71, inciso II, da CF/1988.
Nesse contexto, compartilho o entendimento do MPTCU, no sentido de que, ao se considerar a gestão de recursos públicos no âmbito de uma pessoa jurídica de direito privado, as decisões das pessoas naturais administradoras dessa pessoa jurídica determinam a destinação a ser dada àqueles recursos públicos. Isso faz com que, além da pessoa jurídica, também seus administradores sejam obrigados, pessoalmente, a comprovar a regular aplicação dos recursos públicos submetidos às suas decisões, a exemplo do que deliberou esta Corte no Acórdão 8969/2016-TCU-Segunda Câmara (Rel. Min. Raimundo Carreiro) .'
Tal entendimento se aplica integralmente nos casos em que o estabelecimento comercial farmacêutico é uma sociedade por quotas de responsabilidade limitada (Ltda.) , devendo ser chamados aos autos a pessoa jurídica em solidariedade com a (s) pessoa (s) física (s) do (s) sócio (s) -administrador (es) , com suas responsabilidades restritas aos períodos de administração, bem como nos casos de empresa individual de responsabilidade limitada (Eireli) , chamando essa pessoa jurídica em solidariedade com a pessoa física do dirigente.
Há também os casos de farmácias e drogarias estabelecidas sob a natureza jurídica de empresário individual, em que a pessoa física (empresário) responde por todos os atos, fatos, direitos e obrigações decorrentes da atividade empresarial desempenhada, inclusive com seu patrimônio pessoal. Nesse caso não há personalidade jurídica de direito privado. Os empresários individuais se equiparam a pessoa jurídica apenas para fins fiscais, nos termos do art. 2º do Decreto-Lei 1.706, de 23 de outubro de 1979.
Nesses casos, não há que se falar da aplicação da Súmula 286-TCU, tampouco da desconsideração da personalidade jurídica, pois está claro que não há pessoa jurídica nessa relação, bastando então constar da relação de responsáveis dos autos a pessoa física do empresário individual. 
Nesse sentido já se manifestou esta Corte de Contas, no Acórdão 2737/2013-TCU-Plenário, da relatoria do Min. Augusto Sherman Cavalcanti:
'14. Como consta da manifestação do Secretário da Serur, o empresário é pessoa física, titular da empresa, e, no caso de empresário individual não há personalidade jurídica diversa, 'logo, não há que se falar em pessoa jurídica, mas, apenas, em pessoa física'.
15. Nesse sentido, conforme consignado nos Acórdão 1563/2012-TCU-Plenário, 1870/2010 - Primeira Câmara e 615/2008 - Segunda Câmara, a empresa individual não tem personalidade diversa e separada do titular, constituindo uma única pessoa e um único patrimônio.'
O caso concreto tratado nesta TCE envolve a empresária individual Sra. Fernanda de Pádua Santos (CPF XXX.466.476-XX) devendo ser excluída da relação processual a sua firma registrada na Receita Federal do Brasil sob o CNPJ 06.173.216/0001-35, por não ser uma pessoa jurídica.
Contudo, da documentação acostada à peça 8, bem como de pesquisa realizada na base de dados da receita federal, verifica-se que, em 15/3/2004, foram arquivados na junta comercial de Minas Gerais os atos constitutivos da sociedade empresária Naidiana Pádua Barros & Cia Ltda.. Desde sua abertura até 1º/3/2012, a sociedade foi administrada pela Sra. Naidiana Pádua Barros.
Em 2/3/2012, já sob a razão social Drogaria São Geraldo de Pratápolis & Cia Ltda. EPP, a sociedade passou a ser gerida pelo sócio Sr. Rodrigo Bandeira Neto, que ficou nessa condição até 27/3/2012.
A partir de 28/3/2012, a então Drogaria São Geraldo de Pratápolis & Cia Ltda. EPP passa a ser administrada pela sócia Fernanda de Pádua Santos. Ficou nessa situação até 2/4/2018, quando a sociedade empresária teve sua natureza jurídica transformada em empresa individual, sob a responsabilidade da então sócia e agora empresária individual, Sra. Fernanda de Pádua Santos.
Assim, a responsabilidade pelas irregularidades discutidas nesta TCE deve recair sobre a empresária individual atual, como sucessora da sociedade empresária, bem como sobre os sócios-administradores da antiga sociedade, a saber:
débitos com data até 1º/3/2012 - Responsáveis: Sra. Naidiana Pádua Barros, na condição de sócia-administradora da antiga sociedade empresária Drogaria São Geraldo de Pratápolis & Cia Ltda. EPP, solidariamente com a Sra. Fernanda de Pádua Santos, na condição de empresária individual sucessora das operações da antiga sociedade;
débitos com data até 2/3/2012 a 27/3/2012 - Responsáveis: Sr. Rodrigo Bandeira Neto, na condição de sócio administrador da antiga sociedade empresária Drogaria São Geraldo de Pratápolis & Cia Ltda. EPP, solidariamente com a Sra. Fernanda de Pádua Santos, na condição de empresária individual sucessora das operações da antiga sociedade;
débitos de 28/3/2012 a 2/4/2018 - Responsáveis: Fernanda de Pádua Santos, na condição sócia administradora da antiga sociedade empresária Drogaria São Geraldo de Pratápolis & Cia Ltda. EPP e atual empresária individual sucessora das operações da antiga sociedade.
Em [função] da baixa materialidade dos débitos atribuídos à Sra. Naidiana Pádua Barros, no valor de R$ 210,06, e em respeito ao princípio da economia processual, não será realizada a sua citação. 
Considerando os ilícitos acima identificados, a imputação de responsabilidade atende aos pressupostos estabelecidos na jurisprudência desta Corte de Contas. Com efeito, há elementos para individualizar as condutas, o nexo de causalidade entre estas e as irregularidades geradoras do dano e está caracterizada a atuação, no mínimo culposa, dos responsáveis, conforme resumido na matriz de responsabilização anexa a esta instrução e demonstrado na descrição das ocorrências listadas no tópico retro 'Caracterização das Irregularidades Geradoras do Dano ao Erário'.
Na seara do Direito Financeiro, é cediço que cabe ao responsável demonstrar, por meio da documentação exigida nos normativos do PFPB, a boa e regular aplicação dos recursos públicos federais geridos no âmbito do referido programa, ainda que tais recursos financeiros lhes tenham sido repassados posteriormente à dispensação dos medicamentos, pois fora feito com base nas informações prestadas pelo estabelecimento comercial farmacêutico à luz das exigências previamente estabelecidas e aceitas pelo ente privado. 
Cabia às pessoas aqui responsabilizadas comprovar, por meio de documentos hábeis (notas fiscais de entrada, receitas médicas, cupons vinculados, cupons fiscais etc.) , que as dispensações de medicamentos respeitaram os normativos do programa.
Citações
Em cumprimento ao Despacho do Secretário da Secex-TCE (peça 31) , foi promovida a citação dos responsáveis por meio dos ofícios:
Sr. Rodrigo Bandeira Neto: 13808/2019-TCU/Seproc (peça 34) e 13810/2019-TCU/Seproc (peça 36) , tendo tomado ciência no dia 16/12/2019, conforme atesta o AR [Aviso de Recebimento] constante da peça 60;
Sra. Fernanda de Pádua Santos: 13811/2019 (peça 35) , tendo tomado ciência no dia 20/12/2019, conforme atesta o AR constante da peça 61.
No dia 20/12/2019, foi juntada procuração outorgando à Sra. Cristiane Ferreira da Silva, OAB/MG 94.793 (peça 37) , poderes para representar o Sr. Rodrigo Bandeira Neto (peça 37) e a Sra. Fernanda de Pádua Santos (peça 43) . 
No dia 20/12/2019, o Sr. Rodrigo Bandeira Neto e a Sra. Fernanda de Pádua Santos apresentaram suas alegações de defesa (peça 42 e 44, respectivamente) .
Alegações de defesa do Sr. Rodrigo Bandeira Neto
No documento constante da peça 42, alega o defendente que teria entrado na sociedade empresarial no dia 30/1/2012, e teria se retirado no dia 2/2/2012, conforme 6ª e 7ª alterações contratuais (peça 39) . Dessa forma, não poderiam ser atribuídos a ele os débitos cujos fatos geradores ocorreram entre 14/3/2012 e 27/3/2012.
Análise
Não assiste razão ao defendente. Sobre o empresário, recai a obrigação de registrar os atos societários de sua sociedade na Junta Comercial da unidade da Federação na qual está localizada sua sede, sendo a Junta Comercial, portanto, o órgão responsável pela execução do registro público mercantil, conforme disposto no artigo 967 do Código Civil. Ainda, conforme o § 2º do artigo 968 do mencionado Código, à margem da inscrição, e com as mesmas formalidades, serão averbadas quaisquer modificações nela ocorrentes.
Dessa forma, a transferência de quotas e a atribuição de poderes de administração só possuem eficácia perante terceiros a partir do registro na junta comercial competente, e não a partir da data de assinatura do documento.
A 6ª alteração contratual, na qual o Sr. Rodrigo Bandeira Neto ingressa na sociedade e tem a si atribuídos os poderes e atribuições de administração da sociedade, foi assinada em 30/1/2012, no entanto, foi registrada na Junta Comercial do Estado de Minas Gerais apenas em 2/3/2012 (peça 39, p. 4) . Da mesma forma, a 7ª alteração contratual, na qual o Sr. Rodrigo Bandeira Neto se retira da sociedade, foi assinada em 2/2/2012, mas registrada na Junta Comercial apenas no dia 28/3/2012 (peça 39, p. 7) .
Dessa forma, seu período de gestão se deu entre os dias 2/3/2012 e 28/3/2012, encontrando-se os débitos cujos fatos geradores ocorreram entre 14/3/2012 e 27/3/2012 sob sua responsabilidade. 
Alegações de defesa da Sra. Fernanda de Pádua Santos
Primeira alegação
No documento constante da peça 44, alega a defendente que está em andamento, no Tribunal Regional Federal da 1ª Região, ação anulatória de débito com pedido liminar de suspensão do débito (PJE: 1000208-40.2017.4.01.38.04) , devendo, dessa forma, ser suspensa a presente TCE, em [função] da pendência de decisão no processo judicial em andamento.
Análise
Não assiste razão à defendente. O Tribunal de Contas da União possui jurisdição e competência próprias estabelecidas pela Constituição Federal e pela sua Lei Orgânica (Lei 8.443/92) . Por isso, não obsta a sua atuação o fato de tramitar no âmbito do poder judiciário ação penal ou civil, versando sobre o mesmo assunto, dado o princípio da independência das instâncias.
Nesse sentido são os Acórdão 3036/2015-TCU-Plenário, rel. MARCOS BEMQUERER; 10.042/2015-TCU - 2ª Câmara, rel. MARCOS BEMQUERER; 7.752/2015-TCU - 1ª Câmara, rel. JOSÉ MÚCIO MONTEIRO; 7.475/2015-TCU - 1ª Câmara, rel. JOSÉ MÚCIO MONTEIRO; 7.123/2014-TCU - 1ª Câmara, rel. BRUNO DANTAS; 2.743/2019-TCU-2ª Câmara, rel. MARCOS BEMQUERER.
Assim, não cabe a suspensão do processo, conforme solicitado, considerando que a existência, por si só, de ação judicial em curso sobre os fatos objeto de análise pelo TCU não gera relação de prejudicialidade a ensejar o sobrestamento dos autos nesta Corte até decisão judicial definitiva, por força da independência das instâncias. 
Segunda alegação
Alega a defendente que teria enviado os documentos e notas fiscais, estando as notas fiscais relativas à aquisição dos medicamentos à disposição para vistoria in loco, o que não teria sido agendado pelo Denasus. Alega que teria enviado a documentação completa de todas as vendas e compras de medicamentos do período auditado e não teria tido direito à ampla defesa. Alega que o Denasus não teria comparecido ao estabelecimento para apurar e analisar os documentos mantidos em seu poder. 
Análise
Não assiste razão à defendente. Conforme se verifica no Relatório de Auditoria nº 17079 do Denasus (peça 2) , a defendente alega que, por falta de orientação normativa e, de forma a facilitar a gestão, não teria procedido ao correto registro dos reais códigos de barras (EAN) dos medicamentos adquiridos. Todos os medicamentos que possuíam o mesmo princípio ativo eram registrados com apenas um código de barras (EAN) , mesmo que fossem de fabricantes diferentes e tivessem códigos diferentes. Alega que esta prática auxiliava o trabalho de registro de entradas e, principalmente, de saídas, sem que houvesse prejuízo na dispensação de medicamentos, tanto para os pacientes atendidos pelo PFPB, como os não atendidos, e não geraria qualquer tipo de prejuízo ao governo federal, visto que os medicamentos teriam sido efetivamente dispensados. 
Conforme a Portaria GM/MS 971/2012, vigente à época, a Autorização de Dispensação de Medicamentos e Correlatos (ADM) será processada por meio eletrônico, em tempo real, com base no código de barras (EAN) disposto na embalagem do medicamento e/ou correlato. O preenchimento do EAN na Nota Fiscal Eletrônica é obrigatória desde 1º/7/2011, conforme ajuste SINIEF nº 16/2010 do Conselho Nacional de Política Fazendária (Confaz) , que tem por objetivo reduzir fraudes, desvios e falsificação de medicamentos, uma vez que, por meio do EAN, é possível rastrear toda a cadeia logística do produto. 
Por fim, a alegada ausência de vistoria in loco não obstaculizou a análise da documentação, que, conforme alegado, foi completamente encaminhada ao Denasus, sendo rejeitada em virtude da divergência entre os códigos de barras (EAN) de entrada e saída. 
Culpabilidade
No âmbito do TCU, é considerado de boa-fé o responsável que, embora tenha concorrido para o dano ao erário ou outra irregularidade, seguiu as normas pertinentes, os preceitos e os princípios do direito. A análise, portanto, é feita sob o ponto de vista objetivo, sem que seja necessária a comprovação de má-fé (dolo) , mas apenas da ausência de boa-fé objetiva (Acórdão 7936/2018-TCU-Segunda Câmara, rel. Min. Augusto Sherman) .
Dessa forma, não é possível atestar a boa-fé dos responsáveis, [pois] o dano decorreu justamente do descumprimento das normas e princípios do Programa Farmácia Popular do Brasil - PFPB. É possível afirmar que os responsáveis tinham consciência da ilicitude dos atos, haja vista terem assinado termo de adesão [por meio do qual solicitaram] a habilitação nas condições estabelecidas pela Portaria que rege o Programa, da qual declararam expressamente estarem cientes de todo o conteúdo e exigências, as quais aceitaram e se comprometeram a cumprir.
Verificação do Prazo de Prescrição da Pretensão Punitiva
Observa-se não ter ocorrido a prescrição da pretensão punitiva por parte do TCU que, nos termos do entendimento firmado no Acórdão 1441/2016-TCU-Plenário (Rel. Ministro Benjamin Zymler e Redator Ministro Walton Alencar Rodrigues) , subordina-se ao prazo geral de prescrição indicado no art. 205 do Código Civil, qual seja, dez anos contados a partir da data de ocorrência da irregularidade sancionada, nos termos do art. 189 do Código Civil. As irregularidades discutidas nesta TCE ocorreram nos exercícios de 2010 a 2015, bem como houve interrupção do prazo prescricional, em 20/11/2019, em função do ato que determinou as citações (peça 31) , portanto há menos de 10 anos.
CONCLUSÃO
Em face da análise promovida na seção 'Exame Técnico', propõe-se rejeitar as alegações de defesa apresentadas pelo Sr. Rodrigo Bandeira Neto (CPF XXX.270.146-XX) e pela Sra. Fernanda de Pádua Santos (CPF XXX.466.476-XX) , uma vez que não foram suficientes para sanear as irregularidades a eles atribuídas.
Propõe-se que seja excluída da relação processual a empresa individual Fernanda de Pádua Santos 04446647695 (CNPJ 06.173.216/0001-35) , por não ser uma pessoa jurídica.
Por fim, inexistindo nos autos elementos que demonstrem a boa-fé dos responsáveis ou a ocorrência de outros excludentes de culpabilidade, conforme exposto na seção 'Culpabilidade', devem, suas contas ser, desde logo, julgadas irregulares, nos termos do art. 202, § 6º, do Regimento Interno/TCU, procedendo-se à condenação em débito e à aplicação da multa prevista no art. 57 da Lei 8.443/1992."
3.	Com base em tais considerações, a unidade especializada, em uníssono, apresentou a seguinte proposta de mérito (peças 63, pp. 11/15, 64 e 65) :
"I) excluir da relação processual a empresa individual Fernanda de Pádua Santos 04446647695 (CNPJ 06.173.216/0001-35) ;
II) rejeitar as alegações de defesa apresentadas pelo Sr. Rodrigo Bandeira Neto e pela Sra. Fernanda de Pádua Santos; 
III) com fundamento nos arts. 1º, inciso I, 16, inciso III, alíneas b e c, da Lei 8.443/1992 c/c os arts. 19 e 23, inciso III, da mesma lei, e com arts. 1º, inciso I, 209, inciso IV, 210 e 214, inciso III, do Regimento Interno/TCU, julgar irregulares as contas do Sr. Rodrigo Bandeira Neto e da Sra. Fernanda de Pádua Santos, condenando-os ao pagamento das quantias a seguir especificadas, com a fixação do prazo de quinze dias, a contar das notificações, para comprovar, perante o Tribunal (art. 214, inciso III, alínea a, do Regimento Interno/TCU) , o recolhimento das dívidas aos cofres do Fundo Nacional de Saúde, atualizadas monetariamente e acrescidas dos juros de mora, calculados a partir das datas discriminadas, até a data dos recolhimentos, na forma prevista na legislação em vigor, abatendo-se, na oportunidade, os valores já ressarcidos:
Débito solidário entre Rodrigo Bandeira Neto e Fernanda de Pádua Santos: 
	DATA 
	VALOR (R$) 
	D/C

	14/03/2012
	4635,77
	D

	14/03/2012
	12,42
	D

	14/03/2012
	4,32
	D

	27/03/2012
	7297,07
	D

	27/03/2012
	15,00
	D

Débito individual de Fernanda de Pádua Santos: 
	DATA 
	VALOR (R$) 
	D/C

	08/02/2012
	23,40
	D

	27/04/2012
	5855,66
	D

	12/06/2012
	11552,10
	D

	12/06/2012
	8,40
	D

	12/06/2012
	23,40
	D

	14/06/2012
	144,42
	D

	27/07/2012
	9050,40
	D

	27/07/2012
	673,96
	D

	27/07/2012
	13,46
	D

	23/08/2012
	794,31
	D

	23/08/2012
	8675,20
	D

	10/09/2012
	9596,10
	D

	10/09/2012
	601,75
	D

	10/09/2012
	2,40
	D

	10/09/2012
	14,04
	D

	08/10/2012
	1107,22
	D

	08/10/2012
	11919,45
	D

	08/10/2012
	13,46
	D

	08/11/2012
	13800,75
	D

	08/11/2012
	794,31
	D

	08/11/2012
	13,46
	D

	18/12/2012
	12640,75
	D

	18/12/2012
	1323,85
	D

	30/12/2012
	1492,34
	D

	30/12/2012
	13549,15
	D

	19/02/2013
	1155,36
	D

	07/03/2013
	12298,30
	D

	14/03/2013
	12283,70
	D

	14/03/2013
	1492,34
	D

	14/03/2013
	4,80
	D

	08/04/2013
	9720,35
	D

	16/04/2013
	1444,20
	D

	31/05/2013
	12892,00
	D

	31/05/2013
	1925,60
	D

	31/05/2013
	45,30
	D

	04/06/2013
	13189,45
	D

	04/06/2013
	2960,61
	D

	1º/07/2013
	1853,39
	D

	1º/07/2013
	10,22
	D

	02/07/2013
	13773,95
	D

	29/07/2013
	2094,09
	D

	29/07/2013
	12659,15
	D

	29/07/2013
	19,60
	D

	30/08/2013
	11237,05
	D

	30/08/2013
	2190,37
	D

	1º/10/2013
	15125,95
	D

	02/10/2013
	1733,04
	D

	12/11/2013
	1853,39
	D

	12/11/2013
	14651,55
	D

	12/11/2013
	12,39
	D

	06/12/2013
	13103,95
	D

	06/12/2013
	2118,16
	D

	06/12/2013
	4,80
	D

	30/12/2013
	14078,05
	D

	30/12/2013
	2094,09
	D

	30/12/2013
	20,48
	D

	07/02/2014
	15222,10
	D

	28/02/2014
	1588,62
	D

	28/02/2014
	9859,05
	D

	28/02/2014
	3369,80
	D

	16/04/2014
	1829,32
	D

	16/04/2014
	12238,45
	D

	12/05/2014
	14158,00
	D

	12/05/2014
	1227,57
	D

	12/05/2014
	17,20
	D

	12/05/2014
	11,70
	D

	30/05/2014
	3273,52
	D

	30/05/2014
	16074,80
	D

	30/05/2014
	19,41
	D

	07/07/2014
	51,60
	D

	07/07/2014
	14394,85
	D

	08/07/2014
	3032,82
	D

	31/07/2014
	16864,55
	D

	31/07/2014
	46,80
	D

	1º/08/2014
	7,02
	D

	1º/08/2014
	2671,77
	D

	1º/08/2014
	11,50
	D

	1º/09/2014
	20557,55
	D

	09/09/2014
	3273,52
	D

	09/09/2014
	12,39
	D

	1º/10/2014
	16171,45
	D

	1º/10/2014
	4,80
	D

	02/10/2014
	2238,51
	D

	02/10/2014
	12,39
	D

	03/11/2014
	19332,75
	D

	03/11/2014
	25,56
	D

	03/11/2014
	27,00
	D

	03/11/2014
	12,39
	D

	03/11/2014
	2455,14
	D

	28/11/2014
	9242,88
	D

	28/11/2014
	13,46
	D

	28/11/2014
	7,02
	D

	1º/12/2014
	29189,55
	D

	1º/12/2014
	6,30
	D

	14/01/2015
	23830,00
	D

	14/01/2015
	7774,61
	D

	14/01/2015
	7,80
	D

	14/01/2015
	12,39
	D

	14/01/2015
	9,60
	D

	09/02/2015
	21055,25
	D

	09/02/2015
	54,60
	D

	10/02/2015
	11497,25
	D

	03/03/2015
	16592,20
	D

	03/03/2015
	12,39
	D

	03/03/2015
	10228,24
	D

	02/04/2015
	11679,18
	D

	02/04/2015
	20443,40
	D

	02/04/2015
	3,90
	D

	05/05/2015
	14792,68
	D

	05/05/2015
	14606,80
	D

	05/05/2015
	12,39
	D

	05/05/2015
	15,60
	D

	12/06/2015
	15410,95
	D

	15/06/2015
	13577,41
	D

	03/07/2015
	3053,85
	D

	06/07/2015
	2418,24
	D

	06/07/2015
	12,39
	D

IV) aplicar ao Sr. Rodrigo Bandeira Neto e à Sra. Fernanda de Pádua Santos, individualmente, a multa prevista no art. 57 da Lei 8.443/1992 c/c o art. 267 do Regimento Interno/TCU, com a fixação do prazo de quinze dias, a contar das notificações, para comprovar, perante o Tribunal (art. 214, inciso III, alínea a, do Regimento Interno/TCU) , o recolhimento das dívidas aos cofres do Tesouro Nacional, atualizadas monetariamente desde a data do acórdão até a dos efetivos recolhimentos, se forem pagas após o vencimento, na forma da legislação em vigor;
V) autorizar, desde logo, nos termos do art. 28, inciso II, da Lei 8.443/1992, a cobrança judicial das dívidas, caso não atendidas as notificações;
VI) autorizar, desde logo, e com fundamento no art. 26, da Lei 8.443/1992 c/c o art. 217, do Regimento Interno do TCU, caso seja do interesse dos responsáveis, o parcelamento das dívidas em até 36 parcelas, devendo incidir, sobre cada uma, os encargos legais devidos, sem prejuízo de alertá-los de que, caso optem por essa forma de pagamento, a falta de comprovação do recolhimento de qualquer parcela implicará o vencimento antecipado do saldo devedor, nos termos do art. 26, parágrafo único, e 59, da Lei 8.443/1992 c/c o art. 217, § 2º, do Regimento Interno do TCU;
VII) encaminhar cópia da deliberação ao Procurador-Chefe da Procuradoria da República em Minas Gerais, nos termos do § 3º do art. 16 da Lei 8.443/1992 c/c o § 7º do art. 209 do Regimento Interno/TCU, para adoção das medidas cabíveis; e comunicar-lhe que o relatório e o voto que a fundamentarem podem ser acessados por meio do endereço eletrônico www.tcu.gov.br/acordaos e que, caso haja interesse, o Tribunal pode enviar-lhe cópia desses documentos sem qualquer custo."
4.	O Sr. Rodrigo Bandeira Neto acostou aos autos a documentação constante das peças 66/92, por meio da qual apresenta complemento de defesa.
5.	O Parquet especializado, em parecer da lavra do Subprocurador-Geral Paulo Soares Bugarin, anuiu à proposta da Secex/TCE (peça 93) .
		É o Relatório.

Cristiane Ferreira Silva, OAB/MG 94.793.

Subprocurador-Geral Paulo Soares Bugarin.

TOMADA DE CONTAS ESPECIAL. FUNDO NACIONAL DE SAÚDE. PROGRAMA FARMÁCIA POPULAR DO BRASIL - AQUI TEM FARMÁCIA POPULAR. NATUREZA CONVENIAL. DISPENSAÇÃO DE MEDICAMENTOS E CORRELATOS EM DESACORDO COM AS NORMAS REGENTES DO PROGRAMA. DESNECESSIDADE DE CITAÇÃO DA EMPRESA INDIVIDUAL. MOMENTO A PARTIR DO QUAL A TRANSFERÊNCIA DE QUOTAS EM SOCIEDADE EMPRESÁRIA PASSA A SURTIR EFEITOS PERANTE A PRÓPRIA FIRMA E TERCEIROS. CONTAS IRREGULARES, COM DÉBITO E MULTA. 1) Julgam-se irregulares as contas e em débito o responsável, com aplicação de multa, em função da não comprovação da boa e regular aplicação dos recursos objeto do Programa Farmácia Popular do Brasil - Aqui Tem Farmácia Popular. 2) O ônus de comprovar a regularidade da integral aplicação dos recursos públicos ao objeto ajustado compete ao gestor, por meio de documentação idônea, que demonstre, de forma efetiva, os gastos efetuados e o nexo de causalidade entre as despesas realizadas e a verba federal. 3) A modalidade Aqui Tem Farmácia Popular do Programa Farmácia Popular do Brasil - PFPB possui natureza convenial, o que implica a responsabilidade dos partícipes em prestar contas a este Tribunal. 4) Caso a farmácia ou drogaria participante do Programa Farmácia do Brasil - Aqui Tem Farmácia Popular seja constituída sob a forma de empresário individual, cabe à pessoa física responder por eventual dano, uma vez que, em tal configuração, a firma não tem personalidade diversa daquela do titular. 5) Nos termos dos arts. 1.003 e 1.057 do Código Civil, os efeitos da cessão de quotas em sociedade limitada, em relação à sociedade e a terceiros, somente se operam após a efetiva averbação da alteração do quadro societário perante a Junta Comercial.

TOMADA DE CONTAS ESPECIAL (TCE)

Secretaria de Controle Externo de Tomada de Contas Especial - Secex/TCE.

Em exame a Tomada de Contas Especial instaurada pelo Fundo Nacional de Saúde - FNS em desfavor da empresa Fernanda de Pádua Santos 04446647695 - MEI (nome fantasia DSG Farma de Pratápolis) e da Sra. Fernanda de Pádua Santos, em razão da aplicação irregular de recursos do Sistema Único de Saúde - SUS, no âmbito do Programa Farmácia Popular do Brasil (Aqui Tem Farmácia Popular) - PFPB, no período de janeiro de 2012 a maio de 2015, ocasionando prejuízo de R$ 699.558,29 àquela entidade.
2.	As irregularidades objeto deste processo foram constatadas pelo Departamento Nacional de Auditoria do Sistema Único de Saúde - Denasus em fiscalização realizada no mês de dezembro de 2016, cujo escopo foi avaliar a execução do Programa Farmácia Popular do Brasil junto à empresa Fernanda de Pádua Santos 04446647695 - MEI, no período de janeiro de 2012 a maio de 2015, com foco no cumprimento das normas estabelecidas pelas Portarias GM/MS 184/2011 e 971/2012, as quais dispõem sobre aquele Programa.
3.	O Denasus apontou as seguintes irregularidades (peça 2) : i) registro da dispensação de medicamentos e/ou correlatos sem notas fiscais que comprovassem a aquisição, contrariando o disposto nos arts. 27, 43 e 44 da Portaria GM/MS 184/2011, vigente até meados de maio de 2012, e arts. 23, 39 e 40 da Portaria GM/MS 971/2012, vigente a partir de 15/5/2012; ii) registro da dispensação de medicamentos e/ou correlatos em nome de pessoas falecidas, contrariando o disposto nos arts. 21 e 23 da Portaria GM/MS 971/2012, vigente a partir de 15/5/2012; e iii) não apresentação de cupons vinculados e receitas médicas solicitados, contrariando o disposto no art. 43 da Portaria GM/MS 184/2011 e art. 39 da Portaria GM/MS 971/2012. 
4.	Em face das ocorrências, o Denasus instaurou a presente Tomada de Contas Especial, quantificando o débito em R$ 699.558,29 e imputando-o à Sra. Fernanda de Pádua Santos e à firma DSG Farma de Pratápolis - EPP (peça 23) . 
5.	No âmbito deste Tribunal, a Secex/TCE instruiu os autos e entendeu cabível incluir no polo passivo deste processo o Sr. Rodrigo Bandeira Neto, na qualidade de sócio administrador da empresa acima mencionada. Reputou, ademais, que a firma Fernanda de Pádua Santos 04446647695 - MEI deveria ser excluída desta relação processual (peça 29) . 
6.	Dessa maneira, com base em delegação de competência deste Relator, a unidade especializada efetuou a citação dos responsáveis (peças 34, 35, 60 e 61) .
7.	Carreadas ao processo as respectivas alegações de defesa, apresentadas por meio de representante legal, a Secex/TCE, após analisá-las, propõe, sinteticamente: i) excluir da relação processual a empresa Fernanda de Pádua Santos 04446647695 - MEI; ii) julgar irregulares as contas do Sr. Rodrigo Bandeira Neto e da Sra. Fernanda de Pádua Santos, imputando-se-lhes o débito apurado; iii) aplicar aos responsáveis a multa pecuniária insculpida no art. 57 da Lei 8.443/1992; e iv) remeter cópia do Acórdão que sobrevier ao Ministério Público da União. 
8.	O Parquet especializado, em parecer da lavra do Subprocurador-Geral Paulo Soares Bugarin, anuiu à proposta da Secex/TCE. 
II - Marco Normativo
9. 	O PFPB, cujo objetivo é oferecer à população o acesso a medicamentos considerados essenciais, de modo a diminuir o custo dos remédios no orçamento familiar, foi criado pela Lei 10.858/2004, e regulamentado pelo Decreto 5.090/2004.
10.	Inicialmente, o programa funcionava por meio de parceria com governos estaduais, prefeituras e instituições públicas, por intermédio da implantação de unidades próprias para o fornecimento dos remédios, sendo a Fundação Oswaldo Cruz - Fiocruz a responsável por operacionalizá-lo, mediante a execução de ações inerentes a¿ aquisição, estocagem e distribuição dos medicamentos. 
11.	No ano de 2006, o Ministério da Saúde - MS tornou possível a utilização da rede privada do comércio varejista de produtos farmacêuticos para o fornecimento de remédios no âmbito do PFPB, inciativa que foi denominada de "Aqui Tem Farmácia Popular".
12.	Nesse sentido, as farmácias e drogarias (de forma sintética, a diferença entre ambas reside no fato de as farmácias poderem manipular medicamentos, ao passo que as drogarias são estabelecimentos de dispensação de remédios) que aderem ao PFPB fornecem aos cidadãos, de forma gratuita, medicamentos para o tratamento da hipertensão, diabetes e asma. 
13.	Também são disponibilizados à população, com até 90% de desconto, medicamentos para a rinite, dislipidemia, doença de Parkinson, osteoporose, glaucoma, anticoncepcionais e fraldas geriátricas. Para cada venda realizada, o Ministério da Saúde reembolsa o comerciante de acordo com a tabela de referência de preços elaborada e disponibilizada em sítio eletrônico daquele órgão (http://portalms.saude.gov.br/acoes-e-programas/farmacia-popular/legislacao) .
14.	No ano de 2017, foi extinta a rede própria de fornecimento de medicamentos do PFPB, passando a iniciativa "Aqui Tem Farmácia Popular" - unicamente integrada pela rede privada - a ser o canal exclusivo para a obtenção de remédios no âmbito do Programa Farmácia Popular do Brasil.
15.	Nos termos do art. 10 da Portaria GM/MS 971/2012, vigente à época dos fatos, podem participar do PFPB Aqui Tem Farmácia Popular as farmácias e drogarias que atenderem aos critérios: i) requerimento e termo de adesão assinados pelo representante legal da empresa; ii) ficha cadastral preenchida; iii) inscrição no Cadastro Nacional de Pessoas Jurídicas - CNPJ; iv) registro na Junta Comercial; v) autorização para funcionamento emitida pela Agência Nacional de Vigilância Sanitária - Anvisa; v) situação de regularidade com a Previdência Social; vi) farmacêutico responsável técnico com Certificado de Regularidade Técnica válido e emitido pelo Conselho Regional de Farmácia; vii) disponibilidade de equipamento eletrônico habilitado a emitir cupom fiscal e vinculado para o processamento das operações eletrônicas do Programa, assim como de sistema de gerenciamento eletrônico capaz de realizar requisições eletrônicas, por meio de interface web; e viii) pessoal treinado para atuar no programa, de acordo com as normas e procedimentos estabelecidos.
16.	Após a entrega da documentação e aprovação do Ministério da Saúde, os estabelecimentos da rede privada são autorizados a dispensarem os medicamentos subsidiados pelo PFPB mediante o fornecimento de login e senha de acesso ao Sistema Eletrônico de Autorizações - SEA.
17.	A sistemática de dispensação dos medicamentos ocorre pela apresentação no estabelecimento credenciado, por parte do cidadão interessado, do documento de identificação que contenha o número do Cadastro da Pessoa Física - CPF e da receita médica. 
18.	De posse de tais documentos, o comerciante credenciado, no momento da transação, acessa o Sistema Eletrônico de Autorização do MS e insere, dentre outros dados, o nome do paciente, o CPF, o nome do medicamento e a quantidade prescrita, o número da inscrição do médico no Conselho Regional de Medicina - CRM, a data de expedição da receita e o código de barras EAN do remédio que será dispensado.
19.	Feita a inserção dos dados, o SEA calcula automaticamente o montante que será pago pelo Fundo Nacional de Saúde - FNS e o valor remanescente, o qual, se existente, deve ser pago pelo cliente no momento da compra. 
20.	Estando os dados corretos, o SEA gera a Autorização para Dispensação do Medicamento - ADM, evento que possibilita o depósito na conta da empresa privada das vendas subsidiadas pela União.
21.	Cumpre destacar que a modalidade Aqui Tem Farmácia Popular do PFPB tem natureza convenial, conforme dispõe a Portaria GM/MS 184/2011, e as normas que a sucederam, como a Portaria GM/MS 971/2012, a Portaria GM/MS 111/2016 e a Portaria de Consolidação GM/MS 5/2017, bem como a jurisprudência desta Corte (Acórdão 5259/2018-TCU-Primeira Câmara, relator Ministro Vital do Rego) .
III- Da Responsabilização pelo Dano 
22. 	Como mencionei alhures, o Fundo Nacional de Saúde responsabilizou a Sra. Fernanda de Pádua Santos e a firma Fernanda de Pádua Santos 04446647695 - MEI pelo dano em foco. 
23.	De acordo com a Secex/TCE, em 15/3/2004 foram arquivados na junta comercial de Minas Gerais os atos constitutivos da sociedade empresária Naidiana Pádua Barros & Cia Ltda. (peça 8) . Desde sua abertura até o dia 1º/3/2012, a sociedade foi administrada pela Sra. Naidiana Pádua Barros.
24.	Em 2/3/2012, já sob a razão social Drogaria São Geraldo de Pratápolis & Cia Ltda. - EPP, a sociedade passou a ser gerida pelo sócio, o Sr. Rodrigo Bandeira Neto, que ficou nessa condição até o dia 27/3/2012.
25.	A partir de 28/3/2012, a então Drogaria São Geraldo de Pratápolis & Cia Ltda. - EPP passou a ser administrada pela sócia, a Sra. Fernanda de Pádua Santos, tendo permanecido nessa situação até 2/4/2018, quando então a firma teve sua natureza jurídica transformada em empresa individual, sob a responsabilidade da então sócia e agora empresária individual, Sra. Fernanda de Pádua Santos.
26.	Este o quadro, a unidade especializada assim delimitou a responsabilização nestes autos:
	26.1. débitos até a data de 1º/3/2012 - responsáveis: Sra. Naidiana Pádua Barros, sócia-administradora da antiga sociedade empresária Drogaria São Geraldo de Pratápolis & Cia Ltda. - EPP, em solidariedade com a Sra. Fernanda de Pádua Santos, empresária individual sucessora das operações da antiga sociedade;
	26.2. débitos de 2/3/2012 a 27/3/2012 - responsáveis: Sr. Rodrigo Bandeira Neto, sócio administrador da antiga sociedade empresária Drogaria São Geraldo de Pratápolis & Cia Ltda. - EPP, em solidariedade com a Sra. Fernanda de Pádua Santos, empresária individual sucessora das operações da antiga sociedade;
	26.3. débitos de 28/3/2012 a 2/4/2018 - responsáveis: Sra. Fernanda de Pádua Santos, sócia administradora da antiga sociedade empresária Drogaria São Geraldo de Pratápolis & Cia Ltda. - EPP e atual empresária individual sucessora das operações da antiga sociedade.
27.	Em função da baixa materialidade dos débitos atribuídos à Sra. Naidiana Pádua Barros, no valor de R$ 210,06, e em respeito ao princípio da economia processual, a Secex/TCE não efetuou a citação daquela responsável. 
28.	A responsabilização levada a efeito pela unidade especializada está em alinho à jurisprudência desta Corte, no sentido de que, ao assinar o termo de adesão, a pessoa jurídica participante do "Aqui Tem Farmácia Popular" assume a responsabilidade de bem executar o programa, podendo os seus sócios serem arrolados também como responsáveis solidários. 
29.	Transcrevo excerto do Voto condutor do Acórdão 2457/2019-TCU-Primeira Câmara (relator Ministro Vital do Rêgo) sobre a matéria:
"16. Acerca da responsabilização solidária da pessoa jurídica com a pessoa física de seus sócios administradores, esta Corte já se posicionou por conferir o caráter convenial às avenças firmadas com farmácias e drogarias privadas pelo Programa Farmácia Popular do Brasil, o que corrobora o encaminhamento proposto, conforme trecho do voto que integrou o Acórdão 5259/2018-TCU-Primeira Câmara, a seguir transcrito:
'Com relação à matéria de fato, como bem ressaltou o MPTCU, a norma que instituiu o PFPB (art. 2º, inciso II, da Portaria 184/2011, sucedido pelo art. 2º, inciso II, Portaria 111/2016) atribuiu ao programa, expressamente, a natureza de convênio, por meio do qual é outorgado ao particular  (farmácia ou drogaria integrante da rede privada) a gestão de recursos públicos.
Assim, ao assumir voluntariamente o múnus público de gestão de recursos do PFPB, o particular se submete à obrigação de prestar contas, conforme disposto no artigo 70, parágrafo único, da Constituição, e, eventual responsabilização em caso mau uso dos recursos geridos, consoante dispõe o artigo 71, inciso II, da CF/1988.'"
30.	Nesse sentido, relacionam-se os seguintes enunciados coletados da Jurisprudência Sistematizada do TCU: 
Acórdão 4784/2014-TCU-Primeira Câmara (relator Ministro Benjamin Zymler) 
"No caso de firma individual ou empresário individual, os bens particulares respondem integral e solidariamente pelas dívidas decorrentes da atividade empresarial, já que o empresário individual atua em nome próprio. Nas empresas individuais, não se faz distinção entre o patrimônio da empresa e o da pessoa física do sócio único." 
Acórdão 3201/2018-TCU-Segunda Câmara (relator Ministro Aroldo Cedraz) 
"Não há necessidade de se promover a desconsideração da personalidade jurídica para a condenação de responsável empresário individual, uma vez que a empresa individual não tem personalidade diversa e separada do titular, constituindo-se como única pessoa com único patrimônio." 
Acórdão 1563/2012-TCU-Plenário (de minha relatoria) 
"Os empresários individuais respondem com seus bens particulares pelas dívidas decorrentes da atividade empresarial, integral e solidariamente, pois a empresa individual não tem personalidade diversa e separada de seu titular, constituindo uma única pessoa e um único patrimônio." 
IV - Do Débito e das Alegações de Defesa 
31.	De acordo com o Denasus, as irregularidades que ensejaram o débito em foco foram: 
	31.1. registro da dispensação de medicamentos e/ou correlatos sem notas fiscais comprovando a aquisição:
	31.1.1. constatação 463933: período de janeiro a dezembro de 2012, valor do dano R$ 128.958,12 (peça 2, p. 7) ;
	31.1.2. constatação 463934: período de janeiro a dezembro de 2013, valor do dano R$ 183.066,33 (peça 2, p. 9) ;
	31.1.3. constatação 463935: período de janeiro a dezembro de 2043, valor do dano R$ 263.831,78 (peça 2, p. 12) ;
	31.1.4. constatação 463939: período de janeiro a maio de 2015, valor do dano R$ 122.802,95 (peça 2, p.14) ;
	31.2. registro da dispensação de medicamentos e/ou correlatos em nome de pessoas falecidas: constatação 463931 - período de janeiro de 2012 a maio de 2015, valor do dano R$ 592,96 (peça 2, p.17) ;
	31.3. falta de apresentação de cupons vinculados e suas respectivas receitas médicas: constatação 464079 - período de janeiro de 2012 a maio de 2015, valor do dano R$ 206,45 (peça 2, p. 19) ; e
	31.4. irregularidades nas dispensações registradas nas receitas e/ou respectivos cupons vinculados - constatação 464080 - período de janeiro de 2012 a maio de 2015, valor do dano R$ 149,54 (peça 2, p. 20) .
32.	O Sr. Rodrigo Bandeira Neto em suas alegações de defesa não questiona a existência do débito, trazendo argumentos sobre a ausência de responsabilização pelo prejuízo em análise (peça 42) . 
33.	Com efeito, aduz que ingressou na sociedade empresarial em 30/1/2012, tendo dela se retirado em 2/2/2012, conforme a 6ª e 7ª alterações contratuais (peça 39) . Dessa maneira, assevera que não podem ser atribuídos a ele os débitos cujos fatos geradores ocorreram entre 14/3/2012 e 27/3/2012 (objeto da citação que lhe fora endereçada) .
34.	Como bem observado pela Secex/TCE, em que pese o responsável ter, de fato, ingressado e se retirado da firma nas datas que informou, a transferência de quotas da sociedade somente tem eficácia perante terceiros com a averbação do respectivo ato na Junta Comercial.
35. 	Esta é a inteligência dos arts. 1.003 e 1.057, parágrafo único, do Código Civil (Lei 10.406/2002) :
"Art. 1.003. A cessão total ou parcial de quota, sem a correspondente modificação do contrato social com o consentimento dos demais sócios, não terá eficácia quanto a estes e à sociedade.
 (...) 
Art. 1.057. Na omissão do contrato, o sócio pode ceder sua quota, total ou parcialmente, a quem seja sócio, independentemente de audiência dos outros, ou a estranho, se não houver oposição de titulares de mais de um quarto do capital social.
Parágrafo único. A cessão terá eficácia quanto à sociedade e terceiros, inclusive para os fins do parágrafo único do art. 1.003, a partir da averbação do respectivo instrumento, subscrito pelos sócios anuentes."
36.	O Superior Tribunal de Justiça - STJ não destoa desse entendimento, conforme se colhe do precedente abaixo colacionado:
"RECURSO ESPECIAL. CIVIL. PROCESSUAL CIVIL. AÇÃO DE COBRANÇA. SOCIEDADE LIMITADA. CESSÃO DE QUOTAS SOCIAIS. OBRIGAÇÕES ANTERIORES À CESSÃO. LEGITIMIDADE ATIVA DA SOCIEDADE EMPRESÁRIA. DECADÊNCIA. TERMO INICIAL. REGISTRO DA ALTERAÇÃO CONTRATUAL. CEDENTE. RESPONSABILIDADE. APÓS AVERBAÇÃO. PERÍODO. DOIS ANOS. DISSÍDIO JURISPRUDENCIAL. AUSÊNCIA DE DEMONSTRAÇÃO. SÚMULA Nº 13/STJ.
1. A controvérsia a ser dirimida no recurso especial diz respeito às seguintes teses: i) ilegitimidade ativa da sociedade empresária para promover ação de cobrança contra as ex-sócias, objetivando o ressarcimento de débitos fiscais anteriores à cessão de quotas, ii) definição do termo inicial do prazo de 2 (dois) anos em que o cedente de quotas sociais responde pelas obrigações que tinha como sócio e iii) ausência de responsabilidade das ex-sócias cedentes em decorrência de suposto pagamento espontâneo da dívida pelos sócios cessionários.
2. Configurada a legitimidade ativa da sociedade empresária que postula em nome próprio o ressarcimento de obrigações que entende ser de responsabilidade das ex-sócias.
3. Nos termos dos arts. 1.003 e 1.057 do Código Civil, os efeitos da cessão de quotas, em relação à sociedade e a terceiros, somente se operam após a efetiva averbação da alteração do quadro societário perante a Junta Comercial. Precedente.
4. O cedente de quotas sociais é responsável pelas obrigações que tinha enquanto ostentava a qualidade de sócio até 2 (dois) anos após a averbação da respectiva modificação societária.
Inteligência dos arts. 1.003 e 1.032 do Código Civil.
5. Recurso especial parcialmente conhecido e, nessa parte, não provido.
 (REsp 1484164 / DF, Relator: Ministro RICARDO VILLAS BÔAS CUEVA, TERCEIRA TURMA, Julgamento, 6/6/2017, DJe 13/6/2017) ."
37.	No caso sub oculis, a averbação dos atos de transferência de quotas por meio dos quais o responsável ingressou e se retirou da sociedade empresária ocorreram, respectivamente, em 2/3/2012 e 28/3/2012 (peça 39, pp. 4 e 7) .
38.	Nesse sentido, de forma diversa ao que afirmou o ex-sócio daquela firma, ele responde pelos débitos que lhe foram atribuídos no período de 14 a 27/3/2012.
39.	No que tange aos denominados "Documentos complementares para revisão de parecer técnico", acostados pelo responsável às peças 66/92, devo observar que, em verdade, trata-se de elementos que devem ser recebidos como memorial nestes autos.
40.	É que, a teor do art. 160, § 2º, do Regimento Interno do TCU - RI/TCU, a etapa de instrução do processo se encerra quando o titular da unidade técnica emite seu parecer conclusivo sobre o processo. Como disposto no § 1º daquele dispositivo, é facultado à parte juntar documentos novos até o término da etapa de instrução.
41.	Após aquele marco temporal, ou seja, uma vez encerrada a etapa de instrução, pode a parte distribuir memoriais endereçados ao Relator, aos demais Ministros e, ainda, ao Ministério Público especializado (art. 160, § 3º, do RI/TCU) .
42. 	Tal normatização tem por finalidade óbvia evitar o prosseguimento ad aeternum da dialética característica do processo, pois, sem um marco temporal definindo o término da fase instrutória, por meio da qual as provas apresentadas ao Tribunal são apreciadas, estaria o responsável autorizado a contraditar cada nova instrução lançada pela unidade instrutiva após a juntada de novos elementos, em um ciclo, em tese, sem fim. 
43.	Esta é a jurisprudência desta Casa de Contas. Precedentes (Jurisprudência Selecionada) :
Acórdão 7738/2019-TCU-Segunda Câmara (relator Ministro Augusto Nardes) 
Acórdão 1171/2018-TCU-Plenário (relatora Ministra Ana Arraes) 
"Após o término da fase de instrução, documentação entregue pelos responsáveis tem natureza jurídica de memorial (art. 160, §§ 1º e 3º, do Regimento Interno do TCU) e, ainda que contenha argumentos inéditos aos autos, não vincula a formação de juízo do relator, podendo este até mesmo não autorizar sua juntada ao processo. Não existe na processualística do Tribunal etapa de contestação da instrução da unidade técnica e tampouco fase processual de réplica do parecer do Ministério Público."
Acórdão 801/2017-TCU-Plenário (relator Ministro Bruno Dantas) 
"A função dos memoriais previstos no art. 160, § 3º, do Regimento Interno do TCU é a de sensibilizar os demais julgadores para o pleito do interessado e esclarecer elementos controvertidos do processo, razão pela qual não servem para a apresentação de novos argumentos ou de pedidos novos ao relator."
44.	Desse modo, uma vez que o término da etapa de instrução processual destes autos se encerrou em 7/3/2020 (peça 65) e a documentação adicional foi encaminhada a este Tribunal pelo responsável em 24/4/2020 (peça 66, p. 7) , recebo tais elementos como memorial.
45.	Ainda que fosse o caso de considerar os argumentos trazidos em sede de memorial, estes não teriam o condão de modificar o entendimento acima descrito sobre a responsabilização do Sr. Rodrigo Bandeira Neto. Senão vejamos.
46.	O responsável, em síntese, reafirma a tese de que entrou e saiu da sociedade em período anterior aos débitos verificados. Reputa que cabia às sócias da firma proceder ao registro da transferência das cotas na Junta Comercial, não podendo, assim, ser responsabilizado por ato que não lhe cabia adotar.
47.	Aduz, ainda, que o TCU deve incluir no polo passivo deste processo a Sra. Maria de Pádua Santos que, segundo informa, era sócia da Sra. Fernanda de Pádua Santos na empresa farmacêutica objeto da fiscalização do Denasus.
48.	Sobre o primeiro ponto, importa esclarecer que o responsável manteve a assertiva no campo meramente argumentativo, ou seja, não trouxe elementos idôneos a comprovar que, de fato, caberia às Sras. Maria de Pádua Santos e Fernanda de Pádua Santos levar a efeito a averbação da transferência das quotas.
49.	Ao revés, como previsto no art. 1.057, parágrafo único, do Código Civil, o ato de averbar a transferência de quotas na Junta Comercial é feito com a participação do cedente e do cessionário, dado que ambos o subscrevem. 
50.	Acerca do segundo ponto, impende destacar que a solidariedade passiva é benefício do credor e não do devedor, consoante a mansa jurisprudência deste Tribunal. Precedentes (Jurisprudência Selecionada) :
Acórdão 2334/2020-TCU-Primeira Câmara (relator Ministro Benjamin Zymler) 
"A ausência de citação de outros responsáveis solidários pelo dano ao erário não obsta o andamento regular do processo de tomada de contas especial, tendo em vista que o instituto da solidariedade passiva constitui benefício exclusivo do credor."
	
Acórdão 3752/2018-TCU-Segunda Câmara (relatora Ministra Ana Arraes) 
"Não existe rateio de débito solidário, já que o instituto da solidariedade passiva é benefício conferido pelo legislador ordinário ao credor, que pode exigir de um ou de alguns devedores o pagamento da integralidade da dívida."
Acórdão 1337/2017-TCU-Plenário (relatora Ministra Ana Arraes) 
"Não há necessidade de chamamento, no processo de controle externo, de todos os corresponsáveis por débito perante o erário, uma vez que o instituto da solidariedade passiva é benefício conferido pelo legislador ordinário ao credor, que pode exigir de um ou de alguns dos devedores o pagamento da integralidade da dívida."
51.	Noutro giro, a Sra. Fernanda de Pádua Santos alegou, de forma sintética, que: i) há processo judicial tramitando perante o Tribunal Regional Federal da 1ª Região que versa sobre a auditoria do Denasus, motivo pelo qual o presente feito deve ser suspenso; e ii) as notas fiscais relativas à aquisição dos medicamentos estavam à disposição da unidade fiscalizadora, a qual não agendou visita para inspecioná-las e que toda a documentação das vendas e das compras de medicamentos do período auditado foi encaminhada àquele Departamento.
52.	Os elementos de defesa apresentados pela Sra. Fernanda de Pádua Santos não lhe socorrem. A linha adotada pela responsável é genérica e desprovida de provas capazes de evidenciar a inocorrência das irregularidades constatadas pelo Denasus na fiscalização realizada.
53. 	Mesmo diante das exigências normativas e das irregularidades especificadas pelo referido Departamento na fiscalização que fez na entidade farmacêutica, a responsável não aproveitou a fase de alegações de defesa junto ao TCU para apresentar as notas fiscais de aquisição dos medicamentos, de forma a afastar a incompatibilidade entre as aquisições e as dispensações dos medicamentos auditados pelo Denasus.
54. 	É importante destacar que as irregularidades destacadas pelo aludido Departamento de Auditoria (item 31 supra) consubstanciam afronta aos arts. 27, § 2º, 43 e 44, inciso I, todos da Portaria GM/MS 184/2011, vigente ate¿ meados de maio de 2012, e aos arts. 23, §§ 2º e 3º, 39 e 40, inciso I, da Portaria GM/MS 971/2015:
Portaria GM/MS 184/2011:
"Art. 27. Para a comercialização e a dispensação dos medicamentos e/ou correlatos no âmbito do PFPB, as farmácias e drogarias devem obrigatoriamente observar as seguintes condições: 
 (...) 
§ 2º Caberá às farmácias e drogarias manter por um prazo de 5 (cinco) anos para apresentação, sempre que necessário, as notas fiscais de aquisição dos medicamentos e/ou correlatos do PFPB junto aos fornecedores.
 (...) 
Art. 43. O MS solicitará ao estabelecimento credenciado, sempre que necessário, a prestação de informações detalhadas sobre as suas operações, cópia das prescrições, laudos ou atestados médicos, das notas fiscais, dos cupons fiscais e vinculados, amostra de material publicitário e demais documentos comprobatórios das autorizações realizadas, as quais deverão ser encaminhadas no prazo máximo de 10 (dez) dias. 
Art. 44. O descumprimento de qualquer das regras dispostas nesta Portaria e seus Anexos pelas farmácias e drogarias caracteriza prática de irregularidade no âmbito do PFPB, sendo consideradas situações irregulares, dentre outras: 
I - comercializar e dispensar medicamentos e/ou correlatos fora da estrita observância das regras de execução do PFPB, dispostas nesta Portaria;"
Portaria GM/MS 971/2015
"Art. 23. Para a comercialização e a dispensação dos medicamentos e/ou correlatos no âmbito do PFPB, as farmácias e drogarias devem obrigatoriamente observar as seguintes condições:
 (...) 
§ 2º Caberá às farmácias e drogarias manter por um prazo de 5 (cinco) anos para apresentação, sempre que necessário, as notas fiscais de aquisição dos medicamentos e/ou correlatos do PFPB junto aos fornecedores, com arquivamento de 2 (duas) cópias, uma em meio físico e outra em meio magnético e/ou arquivo digitalizado, no próprio estabelecimento. 
§ 3º No caso de não ser possível a guarda das cópias dos documentos de que tratam os §§ 1º e 2º em meio magnético e/ou arquivo digitalizado no próprio estabelecimento, as farmácias e drogarias poderão arquivá-las em meio físico na respectiva empresa que a ela presta serviços contábeis ou em outro estabelecimento de sua preferência.
 (...) 
Art. 39. O MS solicitará ao estabelecimento credenciado, sempre que necessário, a prestação de informações detalhadas sobre as suas operações, cópia das prescrições, laudos ou atestados médicos, das notas fiscais, dos cupons fiscais e vinculados, amostra de material publicitário e demais documentos comprobatórios das autorizações realizadas, as quais deverão ser encaminhadas no prazo máximo de 10 (dez) dias.
Art. 40. O descumprimento de qualquer das regras dispostas nesta Portaria e seus Anexos pelas farmácias e drogarias caracteriza prática de irregularidade no âmbito do PFPB, considerando-se irregulares as seguintes situações, entre outras:
I - comercializar e dispensar medicamentos e/ou correlatos fora da estrita observância das regras de execução do PFPB, dispostas nesta Portaria;"
55.	Especificamente sobre a dispensação de medicamentos e/ou correlatos sem notas fiscais comprovando a sua aquisição - irregularidade que representa 99,87% do débito apurado -, esta Corte possui entendimento de que a ocorrência, por afrontar os normativos acima dispostos, consubstancia dano ao erário. Precedentes: Acórdãos 4.476/2019 - Segunda Câmara (de minha relatoria) , 5.730/2020 - Segunda Câmara (relatora Ministra Ana Arraes) , 6.115/2020 - Primeira Câmara (relator Ministro Vital do Rego) e 6.167/2020 - Segunda Câmara (relator Ministro Aroldo Cedraz) .
56.	Outro dado que chama atenção é o fato de que, em todas as constatações relativas à ausência de notas fiscais, foi apontado pelo Denasus que houve incongruência entre os códigos de barras EAN dos medicamentos dispensados e aqueles constantes das notas fiscais apresentadas.
57.	A Sra. Fernanda de Pádua Santos aduziu para os auditores do Denasus que, por falta de orientação normativa e de modo a facilitar a gestão, não teria efetuado o correto registro dos reais códigos de barras - EAN dos medicamentos adquiridos.
58.	Segundo informou, os medicamentos que possuíam o mesmo princípio ativo eram registrados com apenas um código de barras, mesmo que fossem de fabricantes diferentes e tivessem códigos diferentes. 
59.	Alegou que esta prática auxiliava o trabalho de registro de entradas e, principalmente, de saídas, sem que houvesse prejuízo na dispensação de medicamentos, tanto para os pacientes atendidos pelo PFPB, como os não atendidos, e não geraria qualquer tipo de prejuízo ao governo federal, visto que os medicamentos teriam sido efetivamente dispensados. 
60.	De acordo com a Portaria GM/MS 971/2012, vigente à época, a Autorização de Dispensação de Medicamentos e Correlatos (ADM) deve ser processada por meio eletrônico, em tempo real, com base no código de barras - EAN disposto na embalagem do medicamento e/ou correlato (arts. 17, 50, inciso VIII, alínea a, e 52, inciso III, alínea a) : 
"Art. 17. A Autorização de Dispensação de Medicamentos e Correlatos (ADM) será processada por meio eletrônico, em tempo real, com base no código de barras EAN da embalagem do medicamento e/ou do correlato.
 (...) 
Art. 50. Na primeira fase do processo eletrônico, o estabelecimento informará os seguintes dados:
 (...) 
VIII - lista de medicamentos e correlatos, na qual para cada item deverá ser informado:
a) código de barras EAN da apresentação do medicamento e do correlato;
 (...) 
Art. 52. Na terceira e última fase, o estabelecimento confirmará o recebimento da pré-autorização e enviará os seguintes dados:
 (...) 
III - lista de medicamentos e correlatos autorizados com as seguintes informações:
a) código de barras (EAN) da apresentação do medicamento e do correlato;"
61.	Ademais, consoante bem pontuado pela Secex/TCE, o preenchimento do EAN na nota fiscal eletrônica é obrigatório desde 1º/7/2011, conforme o Ajuste do Sistema Nacional de Informações Econômicas Fiscais - SINIEF 16/2010, do Conselho Nacional de Política Fazendária - Confaz.
62.	A sistemática utilizada pela responsável impede a comprovação de que o medicamento dispensado foi efetivamente aquele adquirido para uso no PFPB, o que afronta o art. 17 da multicitada Portaria GM/MS 971/2012.
63.	Não por acaso, o Confaz obriga o preenchimento do código de barras EAN na nota fiscal eletrônica, procedimento que tem por finalidade, dentre outras, a redução de fraudes, desvios e falsificação de medicamentos, dado que, por meio daquela identificação, é possível rastrear toda a cadeia logística do produto, como ponderado pela unidade instrutiva.
64.	Cumpre destacar que este Tribunal, em situação semelhante, ou seja, em casos nos quais foi constatada a divergência em foco, considerou que o fato caracterizava dano ao erário. Precedentes: Acórdãos da Primeira Câmara: 4.317/2019 e 11.092/2019, ambos de relatoria do Ministro Vital do Rego, e 2.386/2020, de relatoria do Ministro-Substituto Augusto Sherman Cavalcanti. 
65.	Nesse sentido, a alegação de que teria enviado a documentação que supostamente comprovaria a correta dispensação dos medicamentos PFPB é refutada pelas conclusões do Denasus, lançadas em seu relatório (peça 2) , e não serve, nesta fase processual, para desconfigurar o achado de auditoria indicado pelo aludido Departamento. 
66. 	De forma conclusiva, na condição de participante do PFPB - Aqui Tem Farmácia Popular Público, o responsável tem o ônus de demonstrar a boa e regular aplicação dos recursos federais recebidos, a teor das disposições do bloco normativo composto pelos arts. 70, parágrafo único, da Constituição Federal, 93 do Decreto-lei 200/1967 e 66 do Decreto 93.872/1986, por meio de documentação idônea, que demonstre, de forma efetiva, os gastos efetuados e o nexo de causalidade entre as despesas realizadas e a verba federal.
67.	Haja vista que, nos presentes autos, a Sra. Fernanda de Pádua Santos e o Sr. Rodrigo Bandeira Neto não se desincumbiram da tarefa acima mencionada, entendo, na linha do parecer da unidade técnica e da manifestação do Ministério Público junto ao TCU, que as suas contas devem ser julgadas irregulares, com base no art. 16, inciso III, alíneas b e c, da Lei 8.443/1992, imputando-se-lhes o débito apurado, na forma indicada.
68.	Cumpre, ademais, diante da gravidade dos fatos narrados e da reprovabilidade da conduta dos responsáveis, impor-lhes a sanção pecuniária insculpida no art. 57 da Lei 8.443/1992.
69.	Cabe destacar, no que tange à prescrição da pretensão punitiva, que não há óbice ao sancionamento acima mencionado, eis que os fatos ensejadores do dano ocorreram entre os anos de 2010 e 2015 e o despacho ordinatório da citação é datado de 20/11/2019 (peça 31) , estando dentro, portanto, do prazo decenal de que tratou o Acórdão 1441/2016-TCU-Plenário (relator Ministro Benjamin Zymler, redator Ministro Walton Alencar Rodrigues) .   
70.	Cabível, em adição, excluir a empresa individual Fernanda de Pádua Santos 04446647695 da presente relação processual, pois, embora não tenha sido citada nestes autos, sua responsabilidade fora fixada pelo órgão que instaurou esta Tomada de Contas Especial. 
71.	Oportuno, por fim, nos termos do § 7° do art. 209 do Regimento Interno/TCU, encaminhar cópia do Acórdão que sobrevier à Procuradoria da República no Estado de Minas Gerais, para a adoção das medidas de sua alçada, bem como ao Fundo Nacional de Saúde, para ciência.  
	Ante o exposto, voto por que seja adotado o Acórdão que ora submeto a este Colegiado. 
T.C.U., Sala das Sessões, em 14 de julho de 2020.
MARCOS BEMQUERER COSTA
Relator